臺北高等行政法院判決　　　　　　　　　　　　　　九十一年度訴字第五一○三號
　　　　　　　　　　　　　　　.
　　原　　　告　基甸企業有限公司
　　代　表　人　甲○○董事長.
　　訴訟代理人　戊○○
　　被　　　告　經濟部智慧財產局
　　代　表　人　蔡練生（局長）住同右
　　訴訟代理人　己○○
　　參　加　人　德商．艾帝娜．愛格納股份有限公司
　　代　表　人　乙○○○總裁.
　　訴訟代理人　丙○○
　　複 代理 人　丁○○
　　複 代理 人　王建智律師
右當事人間因商標異議事件，原告不服經濟部中華民國九十一年十月十四日經訴字第
０九一０六一二四五六０號訴願決定，提起行政訴訟，並經本院裁定命參加人獨立參
加被告之訴訟。本院判決如左：
　　主  文
原告之訴駁回。
訴訟費用由原告負擔。
　　事  實
一、事實概要：緣原告於民國（下同）九十年三月八日以「DIJEON及圖」商標，指定
    使用於當時商標法施行細則第四十九條所定商品及服務分類表第十四類之「手錶
    、天文航海用精密計時器、手錶鍊、手鐲錶、日曆錶、卡通錶、戒指錶、附有收
    音機之手錶、附有資料處理功能之電子錶、附遊戲功能之手錶、音樂錶、時鐘、
    胸飾錶、掛錶、腕錶、項鍊錶、電子錶、鐘錶及其組件、懷錶」商品，向被告申
    請註冊，經被告准列為審定第九九○一六三號商標（如附圖一，下稱系爭商標）
    。嗣參加人德商艾帝娜．愛格納股份有限公司以系爭商標有違當時商標法第三十
    七條第七款及第十二款之規定，檢附註冊第一八七一五○號商標（如附圖二，下
    稱據以異議商標）對之提起異議。案經被告審查，以九十一年七月二十四日中台
    異字第Ｇ九一○四七一號商標異議審定書為「第00000000號『DIJEON及
    圖』商標之審定應予撤銷」之處分，原告不服，提起訴願，經遭駁回，遂向本院
    提起本件行政訴訟。
二、兩造聲明：
　(一)原告未於言詞辯論期日到庭，聲明及陳述依其於準備程序所述及起訴狀所載：
    訴願決定及原處分均撤銷。
　(二)被告聲明求為判決駁回原告之訴。
三、兩造之爭點：
    系爭商標與據以異議商標是否近似？
甲、原告主張之理由：
一、系爭商標（見附圖一）之設計意匠、觀感：
　(一)非常明確可知、可看出，係：以「英文『Ｄ』」為設計之依據、取「Ｄ」之意匠
　　，而予設計呈「拉左右扁長之『Ｄ』」形狀。
　(二)故系爭商標之設計意匠，係依「Ｄ」而設計。而，給一般消費者之觀感，亦是「
　　英文之『Ｄ』」美術化。
　(三)上述，有事實為證，係列印自電腦英文字型軟體中之「各種英文字型」，其中即
　　有如系爭商標「Ｄ」之字型，稱為「Garton Regular Ex」字型。
  (四)故由此可明確證明系爭商標給消費者之觀感係「Ｄ」之意匠、觀感，絕非是「馬
　　蹄」型。
二、據以異議商標（見附圖二）之設計意匠、觀感：
　(一)非常明確可知、可看出，係；以「英文『Ａ』」為設計之依據、取「Ａ」之意匠
    ，而予設計呈「上下拉長、上半部較寬、上端為圓弧」之形狀、並上方設有「向
　　下之延伸塊」配合「黑白對比」效果，而形成一「扳手」狀之內圍白底。故可謂
    是：「一『馬蹄』中，具有一『扳手』」之形狀。
　(二)故據以異議商標之設計意匠，係依「Ａ」、「馬蹄」而設計。而給一般消費者之
    觀感，係呈「英文Ａ」、「馬蹄」、「扳手」之觀感。
三、由上述之說明可知，被告原處分有下列之不當：
　(一)指系爭商標「馬蹄之構圖、設計意匠相彷彿」，實是不當：
　1.系爭商標並非是「馬蹄」、亦非是「以馬蹄為設計意匠」，而係以「英文之『Ｄ
    』」為依據。
　2.系爭商標確實以「英文之『Ｄ』」為依據（乃是Ｄ之藝術形）。
  (二)指系爭商標與據以異議商標「僅是蹄口部份為向下與向左之別」，實是不當：
　1.系爭商標之圖樣、使用狀況，明明係「Ｄ」之形狀、狀態，怎能以「想像、推測
    」之個人主觀方式論為只是「蹄口之別」，顯然係以「想像、推測」為：「如果
    系爭商標呈轉九十度時，即與據以異議商標相同」。
　2.然審論一商標，實不能以「想像、推測」、「個人予變換型態」（想像呈轉九十
    度、轉一百八十度）之方式論之，當以「原本之型態」而論，因系爭商標根本不
    可能、不會呈倒轉九十度之型態使用。
　3.如果以「轉九十度、一百八十度」之個人主觀想像變化方式比論，那眾多註冊案
    ，皆不可註冊，例如：原告附件四中之「Ｗ」狀第00000000號案，可謂
    是：「將『麥當勞之似Ｍ圖形』商標，予倒轉一百八十度」，此案怎能得註冊？
    是故，當以「原本型態」論之。
  4.何況，系爭商標係「Ｄ」之美術化字型，怎能以「馬蹄口向左」而論之。
  (三)指系爭商標之「外觀及觀念上，均易使購買人產生混同誤認」，實是不當：
  1.系爭商標明明係「Ｄ」之美術化字型。而異議證據註冊案，係「Ａ」之美術化字
    型、內有一「扳手」（或是馬蹄），怎會是有「外觀、觀念上之相同、易使人產
    生混同誤認」？大概只有凡事鑽牛角尖者，方會想為相同、混同。
　2.顯然，原處分係以「皆有『圓弧』狀之部份」即論為相同。然我國商標法之審核
　　嚴格度、準則，真如此「嚴苛」嗎？絕非如此，見原告所附附件五，即可酌知。
四、為證明上述所言，非原告強辯，以事實證明之：
　(一)見原告所附附件五，計有「Ｗ」、「ｅ」、「Ｖ」、「Ａ」等圖形商標多件，皆
    分別可准註冊。
  (二)見原告所附附件六，係「鱷魚」圖形註冊商標多件，有「頭向左」者、「頭向右
    」者，皆分別可准註冊，為何不論為「只是頭部向左、向右之別，屬意匠相同」
    ？此案例，性質絕對相同於本案，不能以「個案有別」而逃避「標準不一」之事
    實。亦即可證：當以「具體形狀」而論。
　(三)如果，皆以對系爭商標之「嚴格度（只是蹄口向下與向左之別，外觀、觀念會混
    同）」審論，則上述商標案只能分別准「一件」，其餘皆不可准予註冊。然事實
    上，上述多件商標案，皆可准註冊，可證係以「原本型態、客觀」而論是否會使
    一般消費者混同、誤認，而非是「予倒轉九十度、予想像推測、予只抓取其中一
    小部位形狀」即指為外觀觀念相同為讓人混同。
　(四)故由上述之案例可知，被告原處分對系爭商標實是「過於嚴苛」，對據以異議商
    標實是「過於寬待」，而有「審案嚴格度不同」之不當。
五、據上所述，原處分確實有所不當。尤其被告原處分係以「個人主觀推測、變換據
    以異議商標型態（倒轉九十度）」並無「客觀事實」為證，而原告有舉上述案例
    為證。
乙、被告主張之理由：
一、商標圖樣相同或近似於他人同一商品或類似商品之註冊商標者，不得申請註冊，
    為前揭商標法第三十七條第十二款所明定。而商標圖樣之近似，以具有普通知識
    經驗之購買人，於購買時施以普通所用之注意，有無混同誤認之虞判斷之，復為
    前揭商標法施行細則第十五條第一項所明定。
二、查本件系爭審定第九九○一六三號「DIJEON及圖」商標圖樣上之圖形，與參加人
    據以異議之註冊第一八七一五○號「A Device」商標圖樣上之圖形，二者均為類
    似馬蹄之構圖，設計意匠極相彷彿，僅蹄口部分位置有向下與向左之別，異時異
    地隔離觀察，外觀及觀念上均易使商品購買人產生混同誤認之虞，應屬構成近似
    之商標，又二者復指定使用於鐘錶及其組件等同一或類似之商品，揆諸前述說明
    ，系爭商標之申請註冊自有首揭法條規定之適用。又本件商標既已依前揭商標法
    第三十七條第十二款之規定撤銷其審定，其是否尚有違同條第七款之規定，自毋
    庸論究，併予敘明。
三、至原告另舉多件商標圖案為外文字母「Ｗ」、「ｅ」、「Ｖ」、「Ａ」及「鱷魚
    」等，主張被告標準不一乙節。經核所舉商標圖樣與本件不同，依商標審查個案
    拘束原則，尚難比附援引執為系爭商標應准註冊之論據。
丙、參加人主張之理由：
一、按商標圖樣「相同或近似於他人著名之商標或標章，有致公眾混淆誤認之虞者」
    及「相同或近似於他人同一商品或類似商品之註冊商標者」均不得申請註冊，為
    本案異議審定時商標法第三十七條第七款及第十二款所明定。而衡酌商標是否近
    似，以具有普通知識經驗之商品購買人，於購買時施以普通所用之注意，有無混
    同誤認之虞判斷之。同法施行細則第十五條第一項定有明文。又「商標之近似與
    否，應隔離觀察以為判定之標準，縱令兩商標對照比較能見其差別，然異時異地
    各別觀察則不易見者，仍不得不謂為近似，故凡商標無論在外觀上、名稱上或觀
    念上，其主要部分近似，有足以惹起混同誤認之虞者，而其他附屬部分雖不近似
    ，仍不得不謂為近似之商標」，改制前行政法院二十六年判字第二○號判例可資
    遵循。復依行政院台七十四經字第一八○六八號函覆經濟部准予修正備查之商標
    近似審查基準二之（九）闡釋：商標圖樣上之圖形相似，有混同誤認之虞者，為
    外觀近似；三之（七）：商標圖樣上之圖形意義相同，有混同誤認之虞者，為觀
    念近似；同一基準一，商標在外觀、觀念或讀音方面有一近似者，即為近似之商
    標。因此，如申請註冊之商標圖樣本體具有致公眾混淆誤認之虞者，即應適用前
    述條款不准其註冊。
二、本件原告雖主張系爭商標之設計為以Ｄ為設計依據，然而其設計所呈現之外觀、
    觀念意匠等均與參加人據以異議商標極為酷似，二者有如同出一轍。在交易上一
    般消費者並不可能去臆測本件系爭商標設計之由來，而僅係憑其圖樣本身所呈現
    之外觀加以辨識其商品來源；如此於二造商標圖樣在觀念、意匠極端酷似情形下
    自有使一般消費者對其所表彰之商品產生混淆誤認之虞。
三、按原告在另案審定第九七一二○六號「基甸公司設計標章」商標申請之後，陸續
    申請同一圖樣於左列案件，參加人均一一對之提起異議，除前述審定第九七一二
    ○六號之行政訴訟案已經鈞院判決（九十一年度訴字第二八五六號）將原告之訴
    駁回外，其餘諸件亦均為被告機關為異議成立處分，撤銷其原審定：(一)審定第0
    000000號「DIJEON及圖」，按本件原告提起訴願復遭駁回。(二)審定第00
    00000號「DIJEON及圖」，按本件業已撤銷確定公告在案。(三)審定第000
    0000號「DIJEON及圖」，按本件原告並未提訴願。如前所述，原告所申請註
    冊之多件審定商標均為法院及被告機關不同之審查委員認定與參加人據以異議商
    標構成近似，是兩造商標圖樣構成近似已臻明確。
四、另有關原告所舉之引例，按商標之審查係採個案審理原則，非得比附援引，且該
    引例並非參加人原呈附件一至附件四所舉與本案有相關聯者，該等引據無論是鱷
    魚圖形、Ｗ圖形、Ａ圖形等之並存均與本案毫無關聯，自不能據此主張本案二造
    商標得以並存。
五、又查參加人係專為產製各種服飾、皮包、領帶、皮鞋等一系列隨身用品聞名全球
    之德國公司，據以異議商標乃參加人自早首創使用於前述商品之商標，該商標不
    僅早已在全世界廣泛註冊，並在中華民國呈准註冊享有第一八四一九二號、第六
    九八八三○號、第一八六六九五號、第一九二八二七號、第一九二八四八號、第
    一九七五八九號、第一九九○一一號、第二○○四○八號、第七一一三四九號、
    第一八七一五○號等多件商標專用權在案。此外據以異議商標所表彰諸多商品除
    已廣泛行銷世界各地，並早已進口在中華民國行銷販賣，在各大百貨公司、五星
    級飯店之精品店均有展售；而在台北市○○街復興北路交叉口之九一廣場，即捷
    運木柵線南京東路站出口所迎向之Etienne Aigner專賣店，設立迄今已有十餘年
    之歷史。據以異議商標因其所表彰商品之品質高貴，精緻非凡，其商品信譽早已
    為廣大消費者所認定，據以異議商標已成為一著名商標乃為無庸置疑之事實；法
    理上，商標愈著名，他人使用相似的標章就愈可能與之混淆，因此著名商標保護
    範圍較大，以避免被稀釋 (Dilution)或污染 (pollution)，本案系爭商標與據
    以異議商標混淆近似情形已如前所述而有前揭商標法第三十七條第十二款之適用
    ，系爭商標更應有同法第三十七條第七款之適用，謹請法院一併查核為禱。
　　理  由
壹、程序方面：
一、本件原告經合法通知，無正當理由未於言詞辯論期日到場，核無行政訴訟法第二
    百十八條準用民事訴訟法第三百八十六條所列各款情形，爰依被告之聲請，由其
    一造辯論而為判決。
二、按「代理權有欠缺之訴訟代理人，在下級審所為之訴訟行為，經當事人本人在上
    級審承認者，溯及於行為時發生效力。本件原審廢棄第一審判決駁回上訴人之訴
    ，係以代理起訴之某甲無代理權為理由，茲上訴人既對於原判決提起第三審上訴
    ，即已承認某甲之訴訟行為，自不得以起訴時代理權有欠缺，即認其訴為不合法
    。」「按於能力、法定代理權或訴訟所必要之允許有欠缺之人所為之訴訟行為，
    經取得能力之本人，取得法定代理權或允許權之人，法定代理人或允許權人之承
    認，溯及於行為時發生效力，民事訴訟法第四十八條定有明文。其目的在避免已
    施行之訴訟程序歸於徒勞。該承認不論為明示或默示，均溯及於行為時發生效力
    。」最高法院二十八年上字第一一三一號、八十三年台上字七七三號判例著有明
    文。又民事訴訟法第四十八條有關事後追認之規定於訴訟代理之欠缺準用之（民
    事訴訟法第七十五條第二項參照）。而上開民事訴訟法第四十八條、第七十五條
    之規定，於行政訴訟亦均準用之（行政訴訟法第二十八條、第五十六條）。基於
    同一法理，行政程序代理權有欠缺之人所為之行政程序行為，非不可於事後之行
    政救濟程序，由本人或其合法委任之代理人以明示或默示之方法加以追認，而均
    溯及於行為時發生效力。本件參加人於最初申請異議時，固僅係由其代理人提出
    先前之概括委任書之影本，依行政程序法第二十四條第四項規定，其提起本件異
    議之代理權固有欠缺，惟因其於事後依本院裁定獨立參加本件被告之行政訴訟時
    ，已就此具體個案提出經公證及認證之委任書（附本院卷），由合法委任之代理
    人就實體事項為答辯之主張，並於本院審理時承認先前異議程序之行為，揆諸前
    開說明，無異由其代理人默示及明示承認先前異議程序之行為，自應認溯及於提
    起異議時發生效力，原有之欠缺應視為業已補正，合先敘明。
貳、實體方面：
一、按商標圖樣「相同或近似於他人同一商品或類似商品之註冊商標者」，不得申請
    註冊，為系爭商標異議審定時商標法第三十七條第十二款所明定。而衡酌商標圖
    樣是否近似，以具有普通知識經驗之購買人，於購買時施以普通所用之注意，有
    無混同誤認之虞判斷之，同法施行細則第十五條第一項復定有明文。又「商標之
    近似與否，應隔離觀察以為判定之標準，縱令兩商標對照比較能見其差別，然異
    地異時各別觀察則不易見者，仍不得不謂為近似，故凡商標無論在外觀上、名稱
    上或觀念上，其主要部分近似，有足以惹起混同誤認之虞，而其他附屬部分雖不
    近似，仍不得不謂為近似之商標」、「商標之是否近似應總括其全部以隔離的觀
    察認定其有無混同或誤認之虞以為斷」、「構成商標之圖形文字，總括其各部分
    從隔離的觀察其全體之外觀上，苟易發生混同誤認者，固屬近似，若其主要部分
    於異時異地各別觀察，無論在外觀上、名稱上或觀念上有足以引起混同誤認之虞
    時，亦係近似，而其附屬部分之有無顯著差異則非所問」、「判斷兩商標是否近
    似，自應就各商標之主要部分隔離觀察，以辨其是否足以引起混同誤認之虞」，
    改制前行政法院二十六年判字第二○號、二十六年判字第四八號、三十年判字第
    一○號及四十八年判字第八十一號判例分別著有明文。故判斷兩商標是否近似，
    除總括其全部以隔離的各別觀察認定二者有無混同誤認之虞外；如其商標係以文
    字、圖形或記號為聯合式，而其中某部分特別突出呈現為主要部分者，則應就該
    商標之主要部分異時異地隔離各別觀察，以辨其與另一商標是否足以引起混同誤
    認之虞。二者無論在外觀、讀音或觀念上有一近似者，即為近似之商標。而所謂
    外觀近似，係指商標圖樣之構圖、排列、字型、設色等近似，有產生混同誤認之
    虞者；商標之讀音有無混同誤認之虞，應以連貫唱呼為標準；觀念近似則指商標
    圖樣之實質意義有產生混同誤認之虞者。
二、查本件被告略以，系爭審定第九九○一六三號「DIJEON及圖」商標圖樣上之圖形
    ，與據以異議註冊第一八七一五○號「A Device」商標圖樣上之圖形，二者均為
    類似馬蹄之構圖，設計意匠極相彷彿，僅蹄口部分位置有向下與向左之別，異時
    異地隔離觀察，外觀及觀念上均易使購買人產生混同誤認之虞，應屬構成近似之
    商標，復均指定使用於鐘錶及其組件等同一或類似之商品，系爭商標之申請註冊
    自有首揭法條規定之適用。又系爭商標既已依前揭商標法第三十七條第十二款之
    規定撤銷其審定，其是否尚有違同法條第七款之規定，自毋論究等情，乃為「第
    00000000號『DIJEON及圖』商標之審定應予撤銷」之處分。原告不服，
    循序提起訴願及行政訴訟，主張系爭商標予消費者之觀感係英文字母「Ｄ」，而
    非馬蹄型；據以異議商標予消費者之觀感則為英文字母「Ａ」、「馬蹄」或「扳
    手」，實難想像二者能以轉一百八十度等主觀想像之方式予以比對，自非屬構成
    近似之商標。例如註冊第三七五二三○號商標圖樣上之「Ｗ」，狀似「麥當勞之
    似Ｍ圖形」予以倒轉一百八十度，仍可獲准註冊，又以「Ｗ」、「ｅ」、「Ｖ」
    、「Ａ」等為商標圖案不乏獲准註冊者，另以頭向左或向右之鱷魚圖形為商標圖
    樣而獲准註冊者亦所在多有，顯見被告有「審案嚴格度不同」之不當云云。
三、本院查：系爭商標及據以異議「A Device」商標圖樣上之圖形，縱如原告所稱在
    創意上一以外文「Ｄ」，一則以外文「Ａ」、「板手」或「馬蹄」為設計之依據
    ，惟商標圖樣主觀之創意來源如何，究非消費者所能輕易知悉，二者圖形客觀上
    予人印象均為類似馬蹄形之設計圖，且中間空白處均有一橫線，僅蹄口向左或向
    下之差別，設計意匠確屬雷同。至於開口向左或向右，僅係正面靜態之對比，於
    實際使用時，消費者從不同之角度觀察結果，對兩造商標所獲得之圖形印象，即
    可能係相同之開口方向，無待以主觀想像之方式將圖形轉九十度再比對。尤其分
    別兩者實際使用於其所指定之鐘錶及其組件等商品時，因其商標所附著之商品體
    積本較微小，相對商標圖樣更顯渺小，兩者實難區辨，足認以具有普通知識經驗
    之購買人，於購買時施以普通所用之注意，異時異地隔離觀察之際，難免有產生
    混同誤認之虞，應屬構成近似之商標，復均指定使用於鐘錶及其組件等同一或類
    似之商品，系爭商標之申請註冊自有首揭法條規定之適用。至原告所舉其他商標
    案例，經核各該商標圖樣均與本件不同，案情有別，況基於商標審查個案拘束原
    則，亦不得比附援引，執為本件有利之論據，併此明。
四、綜上所述，被告以系爭商標有首揭法條規定之適用所為系爭「第0000000
    0號『DIJOEN及圖』商標之審定應予撤銷」之處分，於法並無不合，訴願決定予
    以維持，亦無違誤，原告起訴意旨，仍執前詞及個人主觀之見解，請求撤銷訴願
    決定及原處分，為無理由，應予駁回。
據上論結，本件原告之訴為無理由，爰依行政訴訟法第二百十八條、民事訴訟法第三
百八十五條第一項前段、行政訴訟法條第九十八條第三項前段，判決如主文。
中　　華　　民　　國　　九十三　　　年　　　五　　　月　　　 二十 　　　日
                                  臺北高等行政法院  第二庭
                                            審判長  法  官　姜素娥
      　　　　　　　　　　　　　　　　　　　　      法　官　吳東都
      　　　　　　　　　　　　　　　　　　　　      法　官　林文舟
右為正本係照原本作成。
如不服本判決，應於送達後二十日內，向本院提出上訴狀並表明上訴理由，如於本判
決宣示後送達前提起上訴者，應於判決送達後二十日內補提上訴理由書（須按他造人
數附繕本）。
中　　華　　民　　國　　九十三　　　年　　　五　　　月　　　 二十 　　　日
                                                    書記官  余淑芬
